臺灣士林地方法院民事判決　　　　　　　　　　　　九十三年度重訴字第一三０號
　　原　　　告　子○○
　　訴訟代理人　張義祖律師
　　被　　　告　甲○○
右當事人間請求所有權移轉登記事件，本院於民國九十三年十一月十一日言詞辯論終
結，判決如左：
    主    文
被告應給付原告新台幣參佰陸拾伍萬零壹佰伍拾貳元，及自民國九十三年十一月十二
日起至清償日止，按年息百分之五計算之利息。
訴訟費用由被告負擔。
    事實及理由
甲、程序方面：
    按訴狀送達後，原告不得將原訴變更或追加他訴，但被告同意者、擴張或減縮應
    受判決事項之聲明者、因情事變更而以他項聲明代最初之聲明者，不在此限。被
    告於訴之變更或追加無異議，而為本案之言詞辯論者，視為同意變更或追加，民
    事訴訟法第二百五十五條第一項第一款、第三款、第四款及第二項定有明文。本
    件原告依據買賣契約原對被告請求移轉所有權部分，因嗣後被告就該等土地所享
    所有權均遭查封，以致給付不能，而變更其訴訟標的法律關係為解除契約回復原
    狀請求權，另並減縮其利息請求部分為自民國九十三年十一月十二日起算，核其
    所為係屬訴之變更與減縮應受判決事項之聲明，被告對此並無異議而為本案言詞
    辯論，且所為變更乃因情事變更而以他項聲明代最初之聲明，揆之前開規定，自
    應准許。
乙、實體方面：
一、原告起訴主張：原告於七十八年一月七日向訴外人邱秀明及被告甲○○購買如附
    表所示土地之所有權應有部分（以下稱系爭土地所有權），約定原告應給付價金
    新台幣（以下同）七百三十萬元三百零三元，此部分原告業已依約給付，由被告
    及邱秀明受領完畢，被告負有將系爭土地所有權移轉登記予原告之義務。詎原告
    依約履行後，被告並未將之移轉登記予原告，經原告於九十二年十一月十八日發
    函向被告請求依約履行，並中斷時效，被告仍未予置理，而被告所有系爭土地應
    有部分現已悉遭其債權人查封，即陷於給付不能，為此以本件書狀之送達`向被
    告為解除契約之意思表示，被告負有回復原狀之義務，依據上開已付價金按被告
    就系爭土地應有部分之比例計算，被告應返還原告之價金為三百六十五萬零一百
    五十二元，為此依據契約解除回復原狀之法律關係，請求被告給付等語，並聲明
    求為判決被告應給付原告三百六十五萬零一百五十二元（一元以下捨去），及自
    九十三年十一月十二日起至清償日止，按年息百分之五計算之利息（原告原併對
    丙○○○、邱鄭瑞紅、丁○○、癸○○、壬○○、辛○○、庚○○、戊○○、乙
    ○○及己○○請求部分均已撤回起訴）。
二、被告則以：系爭土地所有權買賣事宜，係原告與邱秀明秘密簽訂，被告至今仍遭
    蒙蔽，亦未參與，邱秀明僅分給價金一百餘萬元，實際上被告亦為被害人，且原
    告與邱秀明訂約後，早應完成移轉手續，其拖延至今，應自負完全責任。又原告
    與邱秀明所為，乃利用被告耿直憨厚誠懇之弱點，導致原告訴請被告還款，乃屬
    違背法令禁止之行為，不能認為有效，原告拖延未辦理所有權移轉手續，乃因其
    過失所致，因此所生之債權債務關係，依據民法第一百八十條第一款規定，應不
    得向被告行使返還請求權，而原告請求被告賠償三百多萬元，其原因何在，應請
    原告說明，被告現已一無所有，無法負起給付責任云云置辯，並聲明求為判決駁
    回原告之訴。
三、按「債權人基於債之關係，得向債務人請求給付。」；「因可歸責於債務人之事
    由，致給付不能者，債權人得請求賠償損害。」；「債權人於有第二百二十六條
    之情形時，得解除其契約。」；「契約解除時，當事人雙方回復原狀之義務，除
    法律另有規定或契約另有訂定外，依左列之規定：一由他方所受領之給付物，應
    返還之。二受領之給付為金錢者，應附加自受領時起之利息償還之。」；「應付
    利息之債務，其利率未經約定，亦無法律可據者，週年利率為百分之五。」，民
    法第一百九十九條第一項、第二百二十六條第一項、第二百五十六條、第二百五
    十九條第一款及第二款、第二百零三條分別定有明文。本件原告主張上情，業據
    提出不動產買賣契約書一份（見本院卷一第十二頁）、支票八紙（見本院卷一第
    二０頁以下）及系爭土地登記謄本各一件（見本院卷第三二頁以下、第二００頁
    以下）為證，另經第一商業銀行長泰分行函覆本院檢送原告所簽發由邱秀明提示
    兌現之支票二紙附卷可按（見本院卷二第二二頁），而被告前於本院九十三年八
    月十日言詞辯論期日，亦自陳：系爭土地買賣契約，係由被告出具委任狀交付邱
    秀明，而委託邱秀明辦理，確有將土地出售予原告，出售價額為一千二百餘萬元
    ，原告所提出之支票邱秀明有攜至被告辦公室給被告看，被告收到其中支票三張
    ，支票均有兌現，被告取得價金後即用以投資，現在系爭土地因被告經商不善倒
    閉而遭查封等語（見本院卷二第三頁），核與原告主張事實相符，堪認原告所持
    上情屬實。而被告依據系爭買賣契約約定，負有移轉系爭土地所有權予原告之義
    務，現系爭土地所有權已遭查封，即屬給付不能，且係因可歸責於被告之原因所
    致，依據民法第二百五十六條、第二百二十六條第一項、第二百五十九條第一款
    、第二款規定，原告自得解除契約並請求回復原狀。被告與邱秀明就系爭土地之
    應有部分均相等，此有買賣契約及土地登記謄本在卷可憑，則系爭買賣契約所訂
    價金七百三十萬元三百零三元，應認為其中二分之一即三百六十五萬零一百五十
    二點五元部分，為被告出售系爭土地所有權之價金，被告授權邱秀明代為處理，
    即授與為被告出售並受領應得價金之權利，其經原告交付支票由邱秀明受領，就
    邱秀明代理被告部分，其效力及於被告，即應認為被告已經受領，今系爭買賣契
    約已經原告以書狀送達為解除之意思表示而予以解除，揆之前揭民法第二百五十
    九條第一款、第二款及第二百零三條規定，被告負有回復原狀返還所受領之三百
    六十五萬零一百五十二點五元並自受領時起，按週年利率百分之五計算，附加利
    息一併返還原告之義務。原告本於解除契約回復原狀之法律關係，請求被告給付
    三百六十五萬零一百五十二元，及自九十三年十一月十二日起至清償日止，按年
    息百分之五計算之利息，未逾其得請求之範圍，洵屬有據。
四、被告雖執上情置辯，惟查：
  (一)被告於上述言詞辯論期日已經自承出具書面委託邱秀明代為辦理全部出售事宜，
    是系爭買賣契約之法律效果，就附表所示系爭土所有權部分，即應認為對被告發
    生效力，其受領價金給付部分亦同，至被告與邱秀明間內部關係如何、邱秀明是
    否違反受任義務而未將被告應得價金交付等項，均與原告無涉，被告自不得以之
    對抗原告，被告嗣後辯稱對此全部知情，迄今仍遭蒙蔽，僅收受邱秀明交付一百
    餘萬元云云，為無可採。
  (二)按「請求權，因十五年間不行使而消滅。」，民法第一百二十五條前段雖有明文
    ，然此以債權人自得行使權利時起經過十五年而不行使，為債務人取得時效抗辯
    之要件。本件原告於系爭買賣契約成立後，雖至九十二年十一月十九日方才發函
    催告被告履約（見本院卷一第二四頁以下），而被告自陳乃於原告發函後二週收
    到等語（見本院卷二第三頁）。核之系爭買賣契約訂立時間為七十八年一月七日
    ，所有權移轉登記時間，則約定於第二期款給付時，由被告及邱秀明交付文件予
    原告辦理所以權移轉登記，是原告以上開函件請求被告履約時，尚未逾十五年請
    求權時效期間，被告不得以時間已經經過十五年為由拒絕給付，至原告行使權利
    縱有遲怠，除法律或當事人間特約因時間經過而債務人得拒絕給付或取得其他妨
    害、消滅債權人權利之抗辯權外，債務人仍不得拒絕給付，亦不得逕將全部不利
    益歸於債權人，被告抗辯時間已過十五年，原告怠於辦理所有權移轉手續，故不
    得再對被告請求云云，於法無據。
  (三)次按民法第一百八十條規定，係不當得利返還請求之消極要件，本件原告非主張
    不當得利返還請求權，自無該規定之適用，且原告給付買賣價金，乃出於購買系
    爭土地而為對價之給付，非基於何種道德上之義務，被告引據民法第一百八十條
    第一款規定，抗辯認為原告不得請求被告返還所受領之買賣價金云云，為有誤會
    。
五、從而，原告本於解除契約回復原狀請求權，請求判決命被告給付三百六十五萬零
    一百五十二元，及自九十三年十一月十二日起至清償日止，按年息百分之五計算
    之利息，為有理由，應予准許。
六、據上論結，本件原告之訴為有理由，依民事訴訟法第七十八條，判決如主文。
中　　　華　　　民　　　國　　九十三　　年　　　十一　 　月　　 十八  　日
                                        臺灣士林地方法院民事第一庭
                                            法      官  蕭錫証
右為正本係照原本作成。
如對本判決上訴須於判決送達後廿日內向本院提出上訴狀。
中　　　華　　　民　　　國　　九十三　　年　　　十一　 　月　　二十四   日
                                            法院書記官  林令令
